ACORDAO-COMPLETO-2530197

ACÓRDÃO 2782/2022 ATA 17/2022 - SEGUNDA CÂMARA

VISTOS, relatados e discutidos estes autos em que se apreciam recursos de reconsideração interpostos contra o Acórdão 9853/2017-TCU-Segunda Câmara, 
ACORDAM os Ministros do Tribunal de Contas da União, reunidos em Sessão da 2ª Câmara, ante as razões expostas pelo Relator, com fundamento nos arts. 32 e 33 da Lei 8.443/1992, em:
9.1. conhecer dos presentes recursos de reconsideração e, no mérito, negar-lhes provimento, mantendo-se inalterado o acórdão recorrido; e
9.2. dar ciência desta decisão aos recorrentes e demais interessados.

Recursos de reconsideração interpostos por Via Pública - Instituto para o Desenvolvimento da Gestão Pública e Organizações de Interesse Público e Pedro Paulo Martone Branco, na condição de ex-diretor da entidade, contra o Acórdão 9.853/2017-TCU-2ª Câmara,  mantido em sede de embargos de declaração pelo Acórdão 8.670/2018-TCU-2ª Câmara.

Segunda Câmara

Fundação Nacional do Índio - Funai.

3. Interessados/Responsáveis/Recorrentes:
3.1. Interessado: Ministério da Justiça (extinta).
3.2. Responsáveis: Pedro Paulo Martone Branco (XXX.777.398-XX); Via Pública - Instituto Para o Desenvolvimento da Gestão Pública e Organizações de Interesse Público (04.546.064/0001-43).
3.3. Recorrentes: Via Pública - Instituto Para o Desenvolvimento da Gestão Pública e Organizações de Interesse Público (04.546.064/0001-43); Pedro Paulo Martone Branco (XXX.777.398-XX).

13.1. Ministros presentes: Bruno Dantas (Presidente), Augusto Nardes (Relator), Aroldo Cedraz e Antonio Anastasia.
13.2. Ministro-Substituto presente: André Luís de Carvalho.

Pedro Paulo Martoni Branco

AUGUSTO NARDES

Ministro Aroldo Cedraz.

Cuidam os autos de reapreciação de recursos de reconsideração interpostos por Via Pública - Instituto para o Desenvolvimento da Gestão Pública e Organizações de Interesse Público e Pedro Paulo Martone Branco, na condição de ex-diretor da entidade (peça 62) , contra o Acórdão 9853/2017-TCU-Segunda Câmara (peça 40) , de relatoria do Ministro Aroldo Cedraz, mantido em sede de embargos de declaração pelo Acórdão 8670/2018-TCU-Segunda Câmara (peça 54) .
2.	Admitido o processamento dos recursos, porquanto preenchidos os requisitos previstos nos arts. 32, inciso I, e 33 da Lei 8.443/1992, c/c o art. 285 do Regimento Interno deste Tribunal, conferi efeito suspensivo aos subitens 9.3, 9.4 e 9.5.2 do acórdão recorrido em relação aos recorrentes (peça 71) .
3.	Quando da análise do feito, a Secretaria de Recursos - Serur (peças 77-79) concluiu que os responsáveis não comprovaram a boa e regular aplicação dos recursos federais transferidos para a execução do Termo de Parceria Funai 6/2005, motivo pelo qual propôs o conhecimento dos recursos interpostos para, no mérito, negar-lhes provimento, o que foi acompanhado pelo Parquet especial (peça 81) e ratificado pelo Tribunal, que proferiu o Acórdão 8648/2020-TCU-Segunda Câmara, de minha relatoria (peça 92) .
4.	Em face dessa decisão, os responsáveis peticionaram, em 19/8/2021 (peça 115) , reiterando pedido anteriormente feito em 29/4/2021 (peça 85) , requerendo a nulidade do Acórdão 8648/2020-TCU-Segunda Câmara, "uma vez que os patronos dos Requeridos tiveram seu direito de sustentação oral tolhido por uma falha no link enviado pelo Tribunal, e que poderia ser evitada caso a advogada tivesse recebido o link com a devida antecedência, pois assim seria possível sanar eventual problema com a equipe técnica em tempo hábil".
5.	Segundo o peticionário, não restou garantida a ampla defesa e o contraditório, motivo pelo qual, com fundamento no art. 171 do Regimento Interno deste Tribunal, foi requerida a anulação do referido aresto, com vistas à nova inclusão em pauta e concessão dos meios necessários para a sustentação oral pretendida pelos causídicos.
6.	Nesse ínterim, o Instituto Via Pública e o Sr. Pedro Paulo Martone Branco opuseram embargos de declaração em face desse último decisum (peça 111) .
7.	Por meio do Acórdão 939/2022-TCU-Segunda Câmara (peça 118) , este Tribunal deliberou (1)  pelo conhecimento e deferimento da petição encaminhada, com a consequente declaração de nulidade do Acórdão 8.648-2020-TCU-2ª Câmara; (2) pelo não conhecimento dos embargos de declaração interpostos, por perda de objeto; e (3) pela restituição dos autos a este Relator, para reapreciação dos recursos de reconsideração.
8.	Diante dessa deliberação, reproduzo, abaixo, o relatório que integrou o Acórdão 8648/2020-TCU-Segunda Câmara (peça 94) :
"Adoto como relatório a análise de peça 77 empreendida pelo auditor encarregado do exame do processo no âmbito da Secretaria de Recursos (Serur) , a qual contou com a anuência do escalão dirigente da unidade técnica (peças 78-79) e do Ministério Público junto a este Tribunal (peça 81) :
'INTRODUÇÃO
1.	Trata-se de recurso de reconsideração interposto por Via Pública - Instituto para o Desenvolvimento da Gestão Pública e Organizações de Interesse Público e Pedro Paulo Martone Branco (peça 62) , contra o Acórdão 9853/2017-TCU-Segunda Câmara (peça 40) . A deliberação recorrida apresenta o seguinte teor:
ACORDAM os Ministros do Tribunal de Contas da União, reunidos em Sessão da 2ª Câmara, em:
9.1. rejeitar, em parte, as alegações de defesa apresentadas pela entidade Via Pública - Instituto para o Desenvolvimento da Gestão Pública e das Organizações de Interesse Público;
9.2. considerar revel para todos os efeitos o Sr. Pedro Paulo Martone Branco, dando-se prosseguimento ao processo, nos termos do art. 12, § 3º, da Lei 8.443, de 16/7/1992;
9.3. com fundamento nos arts. 1º, inciso I; 16, inciso III, alínea "c", da Lei Orgânica deste Tribunal, c/c os arts. 19 e 23, inciso III, da mesma Lei, e com arts. 1º, inciso I; 209, inciso III; 210 e 214, inciso III, de nosso Regimento Interno, julgar irregulares as contas dos responsáveis, Sr. Pedro Paulo Martone Branco e Via Pública - Instituto para o Desenvolvimento da Gestão Pública e das Organizações de Interesse Público, condenando-os solidariamente ao pagamento da importância de R$ 373.050,21 (trezentos e setenta e três mil e cinquenta reais e vinte e um centavos) , atualizada monetariamente e acrescida dos juros de mora desde 26/1/2007 até a data do efetivo recolhimento, fixando-lhes o prazo de 15 (quinze) dias, a contar da notificação deste Acórdão, para que comprovem, perante o Tribunal, o recolhimento da referida quantia aos cofres da Fundação Nacional do Índio, nos termos do art. 23, inciso III, alínea "a", da citada Lei, c/c o art. 214, inciso III, alínea "a", do Regimento Interno-TCU.
9.4. aplicar ao Sr. Pedro Paulo Martone Branco e à Via Pública - Instituto para o Desenvolvimento da Gestão Pública e das Organizações de Interesse Público a multa prevista no art. 57 da Lei 8.443/1992, c/c o art. 267 do Regimento Interno desta Corte, no valor individual de R$ 50.000,00 (cinquenta mil reais) , com a fixação do prazo de 15 (quinze) dias, a contar da notificação, para que comprovem, perante o Tribunal (art. 214, inciso III, alínea "a", do Regimento Interno-TCU) , o recolhimento das dívidas aos cofres do Tesouro Nacional, atualizadas monetariamente desde a data deste Acórdão até a do efetivo recolhimento, se for paga após o vencimento, na forma da legislação em vigor;
9.5. autorizar, desde logo, nos termos dos arts. 26 e 28, inciso II, da Lei 8.443/1992:
9.5.1. o pagamento das dívidas em até 36 (trinta e seis) parcelas mensais e consecutivas, se solicitado por qualquer dos responsáveis, fixando-se o vencimento da primeira em 15 (quinze) dias, a contar do recebimento da notificação, e o das demais a cada 30 (trinta) dias, devendo incidir sobre cada uma delas os encargos legais devidos, na forma prevista na legislação em vigor, sem prejuízo ao vencimento antecipado do saldo devedor em caso de não comprovação do recolhimento de qualquer parcela, conforme prevê o art. 217, § 2º, do Regimento Interno deste Tribunal;
9.5.2. a cobrança judicial das dívidas, caso não atendidas as notificações;
9.6. nos termos do art. 16, § 3º, da Lei 8.443/1992 e do art. 209, § 7º, do Regimento Interno-TCU, encaminhar cópia desta deliberação à Procuradoria da República no Estado de Mato Grosso, para adoção das medidas que entender cabíveis.
HISTÓRICO
2.	Cuidam os autos de tomada de contas especial instaurada pela Fundação Nacional do Índio - Funai/MJ, em desfavor de Via Pública - Instituto para o Desenvolvimento da Gestão Pública e das Organizações de Interesse Público e de seu diretor, Pedro Paulo Martone Branco, solidariamente, em razão da impugnação total de despesas, em decorrência da constatação de irregularidades na execução do Termo de Parceria 6/2005 (Siafi 544943) (peça 1, p. 80-104 e 106-142) .
3.	O termo de parceria, celebrado em 29/12/2005, tinha por objeto (Cláusula 1.2, peça 1, p. 82-83) : i) o processamento, produção e publicação de seis volumes da revista institucional da Funai (Brasil Indígena) ; ii) a realização pela Funai da Mostra Internacional dos Povos Indígenas do Brasil, na sede da ONU em Nova Iorque; e iii) a elaboração e proposta de projeto a ser apresentado ao Ministério da Cultura, visando ao financiamento da publicação de uma Enciclopédia dos Povos Indígenas do Brasil.
4.	Para essas finalidades, foi orçado, inicialmente, o valor de R$ 430.000,00, a ser repassado pelo parceiro público à Oscip. Posteriormente, por meio da Cláusula Terceira do 2º Termo Aditivo (peça 1, p. 204-212) , esse valor foi acrescido em R$ 90.000,00, elevando-se ao total de R$ 520.000,00.
5.	A vigência inicial do ajuste foi estabelecida em um ano desde a data da sua assinatura (Cláusula 7ª) , isto é, no período de 29/12/2005 a 28/12/2006, tendo sido prorrogada até 28/12/2007 pelo 2º Termo Aditivo (Cláusula 1.2) . A prestação de contas deveria ser apresentada até 60 dias após o término da vigência, ou seja, até 28/2/2008 (Cláusula 5ª) .
6.	O montante efetivamente liberado pela Funai acabou sendo de R$ 491.121,86, mediante as seguintes ordens bancárias: 2006OB900200, de 3/2/2006, no valor de R$ 180.000,00; 2006OB901935, de 9/8/2006, no valor de R$ 250.000,00; e 2007OB900146, de 26/1/2007, no valor de R$ 61.121,86 (peça 1, p. 150, 166 e 232, respectivamente) . Os recursos foram creditados na Conta Corrente 3313-8 da Agência 1531-8 do Banco do Brasil.
7.	A instauração da TCE pela entidade concedente deveu-se a determinação proferida por este Tribunal por meio do Acórdão 3125/2010-TCU-Plenário (itens 9.6.1 a 9.6.3) , no âmbito do TC Processo 016.443/2006-0, que tratou de representação do MP/TCU acerca de irregularidades ocorridas na celebração e execução do referido termo de parceria.
8.	A TCE foi instaurada, processada e encaminhada pela Funai a esta Corte. Foram promovidas, então, as citações do Instituto Via Pública e de Pedro Paulo Martone Branco (Diretor) , mediante os Ofícios 1129 e 1132/2015-TCU/Secex-MT, datados de 11/9/2015 (peças 21 e 22) .
9.	A citação dos responsáveis se deu devido à não comprovação da boa e regular aplicação dos recursos repassados por meio do Termo de Parceria 6/2005 e ao recebimento de diárias e passagens em desacordo com a jurisprudência dessa Corte de Contas (Acórdão 3.125/2010-TCU/Plenário, Parecer 40/Audint/Pres/2006 e Despacho 339/CFin/CGPlan/2006) .
10.	Ambos os ofícios foram remetidos ao Diretor, que deles tomou ciência em 22 e 29/9/2015 (peças 23 e 24) , tendo apresentado alegações de defesa, tempestivamente, em 29/10/2015 (peça 31) , mas somente em nome da entidade, como seu representante legal.
11.	Após a análise pela Secex/MT (peça 34-36) e pelo MP/TCU (peça 37) das alegações apresentadas, foi proferido o Acórdão 9853/2017-TCU-Plenário, cujo dispositivo se encontra reproduzido acima, por meio do qual foi declarada a revelia de Pedro Paulo Martone Branco e foram julgadas irregulares as presentes contas, tendo sido os responsáveis condenados ao pagamento de débito e da multa do art. 57 da Lei 8.443/1992.
12.	Inconformados, os responsáveis interpõem recurso de reconsideração, que é objeto do presente exame.
EXAME DE ADMISSIBILIDADE
13.	Reitera-se o exame preliminar de admissibilidade (peças 68 e 69) , acolhido por despacho do relator, Exmo. Ministro Augusto Nardes, que conheceu do recurso, suspendendo os efeitos dos itens 9.3, 9.4 e 9.5.2 do acórdão recorrido, em relação aos recorrentes (peça 71) .
EXAME técnico
14.	Delimitação
14.1.	O presente recurso (peça 62) tem por objeto examinar:
a)	a regularidade da fase interna da presente tomada de contas especial;
b)	a efetiva execução do objeto do termo de parceria;
c)	a regularidade das despesas com diárias e passagens;
d)	a individualização da responsabilidade pelas irregularidades identificadas nos autos;
e)	a ocorrência de revelia;
f)	a observância dos princípios da razoabilidade e da proporcionalidade na aplicação de sanções administrativas.
15.	A regularidade da fase interna da presente tomada de contas especial.
15.1.	Alegações (p. 4-5 e 8) :
15.2.	No âmbito da Funai, restou clara a ausência de análise efetiva da prestação de contas. A então nova Coordenadora-Geral de Assuntos Externos da entidade se absteve de prestar esclarecimentos sobre a existência de inconsistências na prestação de contas, porque as tratativas foram anteriores à sua gestão.
15.3.	Algumas peculiaridades e ocorrências da execução do termo de parceria seriam muito mais bem analisadas no âmbito da Funai, pois as partes estavam mais próximas da realidade dos fatos.
15.4.	Há indevido deslocamento da responsabilidade por eventos considerados irregulares pelo TCU para a esfera dos dois recorrentes, desprezando-se que estes não integraram o procedimento administrativo que resultou na responsabilização dos gestores da Funai.
15.5.	A imposição de sanções aos gestores da Funai fez com que os demais gestores daquele órgão vissem a parceria como problemática e passassem a renegar o termo de parceria.
15.6.	Não houve o esgotamento das medidas administrativas, em desacordo com o art. 4° da IN TCU 71/2012. A Funai passou a desconsiderar execução do plano de trabalho e a concluir sempre pela ausência da "boa e regular aplicação dos recursos", com "impugnação total das despesas".
15.7.	Análise:
15.8.	Os recorrentes questionam procedimentos praticados na denominada fase interna da tomada de contas especial. Existe distinção entre fase interna e externa de uma tomada de contas especial. Na fase interna, aquela promovida no âmbito do órgão ou entidade pública sob cuja supervisão os fatos ocorreram, não há litígio ou acusação, mas apenas verificação dos fatos e apuração de possíveis responsáveis. Constitui procedimento inquisitório de coleta de provas assemelhado ao inquérito policial, no qual não se tem uma relação processual constituída nem há prejuízo insanável ao responsável. O estabelecimento do contraditório nessa fase não é obrigatório, pois se trata de mero ato investigatório, sem formalização de culpa. Como não existem partes nem interesses antagônicos, a ausência de citação ou de oportunidade de contradição dos documentos juntados nessa fase não enseja nulidade.
15.9.	A garantia à ampla defesa e ao contraditório se dá, nos termos do devido processo legal, na fase externa da tomada de contas especial, que se inicia com a autuação do processo junto a este Tribunal e se finda com o julgamento. Na esfera do Tribunal, já é possível vislumbrar indícios de irregularidade a ensejar contestação legítima pelos supostos responsáveis. Esse é o entendimento desta Corte de Contas, consignado nos Acórdãos 2329/2006-2ª Câmara, Relator Walton Alencar Rodrigues, 1540/2009-1ª Câmara, Relator Marcos Vilaça, 653/2017-2ª Câmara, Relator Augusto Nardes, e 2016/2018-2ª Câmara, Relator Aroldo Cedraz, entre outros.
15.10.	No caso concreto, como visto acima, os recorrentes foram devidamente citados pelo TCU e o instituto responsável apresentou alegações. Exerceram regularmente, portanto, seu direito de defesa.
15.11.	Além disso, ainda que se ignorassem as considerações acima, as alegações dos recorrentes a propósito das supostas falhas no procedimento seguido pela Funai são improcedentes.
15.12.	A Coordenadora-Geral de Assuntos Externos da entidade, na Nota Técnica 20/2008 (peça 1, p. 350 e 352) , não se absteve de prestar esclarecimentos sobre possíveis inconsistências na prestação de contas. Apenas declarou, no que interessa à presente instrução, que não lhe cabia pronunciar-se sobre a falta de realização pelo parceiro privado da mostra e do projeto de enciclopédia previstos no termo de parceria. Corretamente, apontou que a providência cabível a esse respeito seria a instauração de tomada de contas especial pelo setor competente da Funai, como veio, de fato, a ocorrer.
15.13.	Também não procede a alegação de descumprimento do art. 4º da IN TCU 71/2012, devido à pretensa falta de esgotamento das medidas administrativas para a elisão do dano, antes da instauração de TCE. Conforme apontado no relatório do acórdão recorrido, os itens VI e VII do Relatório de TCE (peça 8, p. 115-121) descrevem uma longa série de medidas administrativas que foram efetivamente tomadas pela entidade instauradora a fim de recompor o dano, no decorrer dos anos de 2008 a 2014.
15.14.	Em particular, destaque-se que os recorrentes tiveram oportunidade de encaminhar nada menos que quatro manifestações para análise da Funai (peça 2, p. 19-53, 99-135, 183-221 e 261-369) .
15.15.	Se falha houve, é atribuível aos ora recorrentes, que só apresentaram a prestação de contas em 6/6/2008 (peça 1, p. 242 e 244-318) , fora do prazo previsto no termo de parceria, que se estendia até 28/2/2008, como visto acima.
15.16.	É absolutamente natural e compreensível que as conclusões do Acórdão 3125/2010-Plenário, que determinou a instauração de TCE, tenham tido influência sobre as apurações e conclusões da Funai nesse procedimento. Diante da verificação de que a entidade deferiu aos ora recorrentes ampla oportunidade de justificar-se sobre as irregularidades apuradas, a existência ou não de tal influência não tem qualquer relevância.
15.17.	Também é absolutamente irrelevante o fato de que os recorrentes não tenham sido chamados a apresentar alegações no TC Processo 016.443/2006-0, no âmbito do qual foi proferido o Acórdão 3125/2010-Plenário, que resultou na responsabilização de um dos dirigentes da Funai por irregularidade na execução do Termo de Parceria 6/2005. Ora, como visto, foi justamente esse julgado que determinou à Funai que instaurasse TCE para apurar, notadamente, a impugnação de despesas e a inexecução parcial do ajuste. Esse ato teve como consequência a autuação do presente processo, em que os ora recorrentes foram chamados e tiveram ampla e irrestrita oportunidade de apresentar defesa sobre a responsabilidade que lhes toca acerca desses fatos. Não têm nada, portanto, do que se queixar.
15.18.	Assim, os argumentos apresentados não merecem prosperar.
16.	A efetiva execução do objeto do termo de parceria.
16.1.	Alegações (p. 4, 8 e 11-12) :
16.2.	A Funai, em razão da falta de êxito na busca por recursos de outras fontes, além de contingências próprias, desistiu das metas não relacionadas à produção das revistas (mostra e enciclopédia) .
16.3.	Os atrasos nos repasses e a falta de obtenção de recursos financeiros para a execução integral do projeto obrigaram o instituto recorrente a manter uma equipe mobilizada e impactaram no andamento do termo de parceria, com a readequação do programa de trabalho.
16.4.	A manutenção da decisão condenatória ensejará enriquecimento sem causa do Poder Público, uma vez que o objeto foi cumprido, com a entrega de cinco exemplares impressos, mais uma edição digital. A prestação de contas foi devidamente apresentada.
16.5.	O custo previsto das seis edições era de R$ 81.250,00. Dividindo-se o repasse efetivo pelas mesmas seis edições, obtém-se a cifra de R$ 81.853,64, muito próxima, ainda que isso não inclua os custos de impressão da última edição. Assim, houve cumprimento integral do objeto dentro das possibilidades fáticas ou cumprimento parcial dele, em razão da não impressão da última edição, que foi finalizada e pode ser distribuída digitalmente.
16.6.	A realização do objeto da parceria foi assinalada no Acórdão 3125/2010-Plenário, sendo que, na época, não se tinha conhecimento da finalização da 6ª edição.
16.7.	A tomada de contas especial deve ser instaurada pela Administração depois de se tentar sanear as irregularidades e não ser utilizada como meio de driblar responsabilidades por parte daquele que deveria acompanhar, apoiar e fiscalizar o projeto, como cabia à Funai, no caso (IN TCU 71/2012, art. 10, I, "e", e Cláusula 3.1.2, "a", do Termo de Parceria) .
16.8.	A análise da prestação de contas no Relatório de TCE 1/2014 isenta a Funai de qualquer responsabilidade sobre a parceria, que, em conceito, é a cooperação entre as partes em prol de atividades de interesse público.
16.9.	Desse modo, as glosas à prestação de contas devem ser revistas. As que forem mantidas devem abrir vez ao contraditório, especificando-se quais delas devem ser sanadas pelo instituto recorrente.
16.10.	A jurisprudência desse Tribunal, frente a questões semelhantes, tem decidido pela regularidade com ressalva das contas (Acórdão 177/2014-2ª Câmara, Relator André Luís de Carvalho) .
16.11.	Análise:
16.12.	Sobre a suposta culpa da Funai pelo insucesso na captação de recursos de terceiros, como bem observa o i. relator a quo, Ministro Aroldo Cedraz, em seu voto, não há "nos autos uma só prova de que a Funai teria assumido, ou mesmo compartilhado, o risco pela captação de recursos extras apontados como necessários no Plano de Trabalho elaborado pela própria entidade privada proponente (peça 1, p. 106-142) " (peça 41, p. 2) .
16.13.	Os recorrentes não apresentam evidência alguma de que a decisão de abrir mão das metas relacionadas à mostra e à publicação da enciclopédia tenha de fato sido tomada pela Funai. De qualquer forma, mesmo que a desistência fosse comprovada, para que tivesse validade, deveria ter sido formalizada por meio de termo aditivo, que dispusesse sobre a devolução dos recursos correspondentes ou sua destinação a outras finalidades, mediante revisão do plano de trabalho, o que não ocorreu.
16.14.	Sobre a alegação acerca do atraso nos repasses, reproduzem-se as precisas ponderações do i. relator a quo, em trecho do seu voto:
6.	Segundo restou evidenciado nos autos, parte do objeto inicialmente pactuado acabou não sendo executado. Mais precisamente, deixou de ser entregue a 6ª e última edição da Revista Brasil, além de não terem sido realizadas as outras duas ações acordadas, quais sejam a Mostra de Arte na sede da ONU e a publicação da Enciclopédia dos Povos Indígenas do Brasil.
7.	Como justificativa para a inexecução desses itens, a defesa alega, em especial, o atraso de aproximadamente 6 meses no repasse da segunda parcela (R$ 250.000,00, prevista para fevereiro/2006, mas transferida apenas em agosto daquele ano) , o que teria ensejado gastos adicionais com a manutenção da equipe contratada para a execução do objeto acordado.
8.	Ocorre que a responsabilidade por esse atraso não pode ser imputada à Funai, visto que ele foi motivado, conforme destacou a unidade instrutiva no subitem 15.1 de sua instrução (peça 34, p. 5) , pela comprovação tardia, pelo Instituto Via Pública, da boa e da regular aplicação da parcela anterior (R$ 180.000,00) , condição sine qua non, nos termos da Cláusula 4.1.6 do Termo de Parceria 6/2005 (peça 1, p. 94) , para a liberação daqueles R$ 250.000,00.
16.15.	Assim sendo, é totalmente descabida a alegação de que o objeto do ajuste foi cumprido, em virtude de "desistência" da Funai quanto a alguns de seus itens, de modo que a deliberação recorrida não propicia o enriquecimento sem causa do Poder Público, ao demandar a devolução dos recursos correspondentes à parcela não executada. Além disso, a inexecução não é relevada pelo atraso nos repasses, pois provocado pelo próprio parceiro privado.
16.16.	Também não procede o argumento dos recorrentes de que o custo previsto para a publicação da revista montaria a R$ 81.250,00 por edição. Como se pode verificar na tabela abaixo, extraída do parecer do MP/TCU, o qual se baseou, por sua vez, em tabela do programa de trabalho da parceria (peça 1, p. 142) , o valor total dessa meta, inclusive tributos, foi orçado, originalmente, em R$ 333.153,15, o que resulta no valor por edição de apenas R$ 55.525,53.
	Metas
	Valor
	Tributo
	Total

	1. Revista Brasil Indígena
	275.200,00 
	57.953,15 
	333.153,15 

	2. Mostra internacional
	30.000,00 
	6.317,57 
	36.317,57 

	3. Projeto enciclopédia
	50.000,00 
	10.529,28 
	60.529,28 

	Total
	355.200,00 
	74.800,00 
	430.000,00 

16.17.	Também não procede o argumento de que o valor do repasse efetivo da Funai teria atingido R$ 81.853,64 por edição da revista. Mesmo com a integral alocação do valor líquido acrescido pelo 2º Termo Aditivo, de R$ 61.121,86, para a publicação da revista, obtêm-se os seguintes valores, novamente conforme tabela elaborada pelo MP/TCU:
	Metas
	Valor
	Tributo
	Total

	1. Revista Brasil Indígena
	320.666,05
	73.608,96
	394.275,01

	2. Mostra internacional
	30.000,00 
	6.317,57 
	36.317,57 

	3. Projeto enciclopédia
	50.000,00 
	10.529,28 
	60.529,28 

	Total
	400.666,05
	90.455,81
	491.121,86

16.18.	Ou seja, mesmo nessa hipótese, o valor unitário das edições da revista atinge apenas R$ 65.712,51.
16.19.	Totalmente falso, portanto, o argumento dos recorrentes de que o valor do repasse efetivo realizado pela Funai bastava apenas para cobrir o valor previsto para a publicação das seis revistas, cujo valor unitário seria de R$ 81.250,00. Permaneceram alocados R$ 96.846,85 para a mostra e o projeto da enciclopédia, durante toda a vigência do termo de parceria, e ainda R$ 394.275,01 para a publicação da revista, com o acréscimo de R$ 61.121,86 sobre o valor previsto originalmente.
16.20.	Mesmo assim, o parceiro privado malbaratou os recursos recebidos, deixando de publicar uma das edições da revista, de realizar a mostra e de elaborar o projeto da enciclopédia. Por isso, com toda razão, um dos fundamentos do débito que lhe foi imputado foi a inexecução parcial do objeto pactuado no termo de parceria, nos valores abaixo, conforme calculados pelo MP/TCU:
	Metas
	Débito por inexecução

	1. Revista Brasil Indígena
	65.712,50 

	2. Mostra Internacional
	36.317,57

	3. Projeto Enciclopédia
	60.529,28

	Total
	162.559,35 

16.21.	Note-se que o primeiro objeto previsto no termo de parceria era o "processamento, produção e publicação de 6 (seis) volumes da revista institucional da FUNAI" (Cláusula 1.2, "a", peça 1, p. 82) . Ora, apesar de afirmarem o contrário, os recorrentes não apresentam, nesta ocasião, prova alguma de que tenham de fato produzido o 6º volume, nem de que isso tenha ocorrido durante o prazo de vigência do ajuste. E, principalmente, admitem que não foi publicado, como exigia o termo de parceria, estando apenas supostamente disponível para "distribuição digital". É claríssimo, portanto, que só restou comprovada a produção e publicação de cinco dos seis volumes da revista, o que significa que houve inexecução parcial desse item do objeto pactuado.
16.22.	Foi apenas isso que se reconheceu no Acórdão 3125/2010-Plenário e na deliberação ora recorrida, não a realização integral do objeto da parceria.
16.23.	No relatório do acórdão recorrido, se observa que "de fato, houve certa desídia da entidade [Funai] na função fiscalizatória ao não instalar a Comissão de Avaliação da Parceria (item 3.1.2. 'e' do TP 6/2005) que poderia contribuir para a plena execução do objeto avençado. Além de atribuições específicas que essa comissão tinha, havia também obrigações destinadas à Funai que não foram corretamente observadas." (peça 42, p. 7) .
16.24.	Nos termos do art. 16, § 2º, da Lei 8.443/1992, todo e qualquer agente, público ou privado, que integre a cadeia causal que culmine na ocorrência de dano ao erário deve responder por sua recomposição. Todavia, é razoável o entendimento adotado pelo acórdão recorrido de que essa responsabilidade cabe, primeiramente, à entidade que se beneficiou dos pagamentos indevidos e a seu dirigente. Isso não importa em "driblar" a responsabilidade da Funai, mas, apenas, em considerar que não foi decisiva para a consumação do dano.
16.25.	De qualquer forma, recorde-se que, nos termos da reiterada jurisprudência desta Corte de Contas, "A solidariedade é um benefício do credor, de forma que a exclusão de um responsável não representa prejuízo para os devedores remanescentes, os quais permanecem responsáveis, individualmente, pela totalidade da dívida." (Acórdão 1353/2015-Plenário, Relator Benjamin Zymler) . Ou seja, a solidariedade não é, sob nenhum aspecto, um direito do devedor, mas apenas uma prerrogativa do credor, que pode exigir de um ou de todos os devedores o valor integral da dívida. O devedor pode buscar eventual ressarcimento em juízo, por meio de ação regressiva.
16.26.	Destaque-se, ainda, que os recorrentes não fazem nenhuma consideração sobre a transferência de R$ 210.490,86 da conta específica do ajuste para três outras contas bancárias, em que se misturaram a recursos de outras fontes, impossibilitando o estabelecimento do devido nexo de causalidade entre essa parcela dos recursos federais repassados e o objeto pactuado. Considerando-se que esse valor, somado ao de R$ 162.559,35, referente à inexecução parcial do objeto, compôs o total do débito apontado nos autos, de R$ 373.050,21, em valores originais, percebe-se que os recorrentes deixaram de apresentar qualquer justificativa sobre a maior parte deste.
16.27.	Essa falha é agravada pelo fato de que essa providência havia sido expressamente recomendada pelo i. relator a quo, que se ocupou, inclusive, de esclarecer os ora recorrentes sobre como deveriam proceder, nos seguintes termos (peça 41, p. 2) :
17.	 Poderão os responsáveis em epígrafe apresentar, em sede de recurso, se assim desejarem, todos os extratos bancários referentes às três contas correntes estranhas à conta específica destinatária das verbas púbicas federais em comento, acompanhados dos respectivos comprovantes de pagamento (cheques, boletos, demonstrativos de transferência etc.) e documentos fiscais, além de conciliação bancária em que reste detalhada a destinação dos recursos inadvertidamente retirados da aludida conta específica.
18.	 Ademais, com vistas à melhor elucidação dos fatos reportados nesta TCE e ao afastamento, ainda que em parte, das irregularidades nela reportadas, poderão os defendentes, em prol da transparência, informarem, por ocasião da interposição de eventuais recursos, a origem e a destinação de todos e quaisquer recursos, seja de origem pública ou privada, que tenham transitado nas quatro contas correntes em que foram movimentados valores vinculados ao Termo de Parceria 6/2005.
16.28.	No caso de que trata o Acórdão 177/2014-2ª Câmara, citado pelos recorrentes, julgaram-se as contas regulares com ressalva porque houvera pagamentos em objeto diverso do pactuado no convênio, mas que guardavam pertinência com a finalidade do ajuste. Não foi o que ocorreu no termo de parceria em questão, em que se ignora o destino dado, tanto à parcela dos recursos referente à parte não executada do objeto, quanto à que se confundiu com recursos de outras fontes em contas bancárias diversas da específica. No caso em exame, portanto, verifica-se a ocorrência de dano ao erário, por desvio de recursos para finalidade ignorada, o que importa necessariamente na irregularidade das contas.
16.29.	Rejeitam-se, portanto, os argumentos apresentados.
17.	A regularidade das despesas com diárias e passagens.
17.1.	Alegações (p. 3-4 e 9-11) :
17.2.	Os recorrentes não afirmam que os valores das passagens e diárias foram objeto de aportes complementares. O Termo Aditivo 2/2006 também serviu para reajuste dos custos programados e para restituir despesas que surgiram com o atraso do pagamento, sendo deduzidos R$ 28.878,14 das diárias e passagens. Assim, do acréscimo de R$ 90.000,00 ao valor global do termo de parceria, liberou-se a quantia de R$ 61.121,86.
17.3.	Além disso, o termo de parceria pressupõe união de esforços em prol de um objetivo, não sendo cabível atribuir ao Instituto Via Pública a responsabilidade por eventuais desembolsos da Funai, sem que haja demonstração de que a entidade tenha se valido de qualquer expediente para induzir a Administração a erro.
17.4.	As despesas de deslocamentos foram feitas com profissionais vinculados à parceria e encontram firme fundamento legislativo (Lei 8.162/1991, art. 4º, e Decreto 5.992/2006, art. 10) .
17.5.	A Funai, e não o instituto recorrente, deve arcar com o deslocamento de colaboradores eventuais que autorizou. Também com o de seus próprios servidores, que somou R$ 15.156,15. Todavia, a Funai decidiu compensar o valor gasto com esses colaboradores, mediante desconto no aporte previsto no 2º Termo Aditivo.
17.6.	Condenar o Instituto Via Pública à "devolução" de recursos que ele efetivamente não tomou para si significaria aplicar dupla "penalidade" sobre o mesmo fato.
17.7.	Análise:
17.8.	São despiciendas as considerações formuladas pelos recorrentes acerca das despesas com diárias e passagens, pois o acórdão recorrido as admitiu como válidas. Parte delas foi impugnada, apenas, em razão de terem sido efetuadas com recursos transferidos para contas bancárias diversas da específica, em que se misturaram com recursos de outras fontes.
17.9.	Como exposto no voto condutor do acórdão recorrido (peça 41, p. 2, com destaques acrescidos) :
13. Em relação aos R$ 28.400,73 gastos com diárias e passagens sem previsão no termo de parceria, na linha de entendimento adotada pela douta Procuradora-Geral Cristina Machado da Costa e Silva, mesmo que tais valores digam respeito a despesas anteriores ao termo aditivo que supervenientemente as autorizou, mostra-se desarrazoado impugná-las com base exclusivamente nessa ausência inicial de previsão de gastos, mesmo porque a subsequente celebração do termo aditivo admitindo despesas com diárias e passagens e prevendo a alocação adicional de recursos federais em tal finalidade demonstra que a Funai reconheceu a pertinência desses dispêndios para a consecução do objeto ajustado, de tal forma que as despesas realizadas inicialmente sem amparo contratual mereceriam ser convalidadas, não fosse o fato de terem sido pagas, em sua maioria, por meio de conta bancária diversa da específica do Termo de Parceria 6/2005.
14. A respeito dessa irregular transferência de recursos para contas bancárias estranhas ao Termo de Parceria 6/2005, novamente assiste razão ao Ministério Público junto ao TCU.
15. Com efeito, a indicação, nos extratos dos bancos Nossa Caixa e Bradesco, da movimentação de verbas federais conjuntamente com outros recursos de origem desconhecida impede o reconhecimento de qualquer nexo de causalidade entre os valores afetos àquela avença e os pagamentos realizados na consecução parcial do objeto pactuado.
16.	 Nesse contexto, e considerando a injustificada não apresentação de extrato afeto à terceira conta corrente estranha ao Termo de Parceria 6/2005, aberta pelo Instituto Via Pública perante o Citibank, compartilho do entendimento de que a totalidade dos recursos transferidos para outras contas de titularidade da mencionada entidade constitui débito imputável a ela e a seu diretor.
17.10.	Assim, como é reconhecida, no acórdão recorrido, a validade das despesas com passagens e diárias, não têm qualquer utilidade os argumentos dos recorrentes nesse sentido.
18.	A individualização da responsabilidade pelas irregularidades identificadas nos autos.
18.1.	Alegações (p. 14-15) :
18.2.	A figura de gestor, por si só, não é suficiente para imputação de condenação. Não se mostra razoável a aplicação de multa ao recorrente Pedro Paulo Branco, pois não há comprovação de que praticou qualquer ato com intenção de causar dano ao erário e, muito menos, de violar regras.
18.3.	No que se refere à multa, caso tenha sido aplicada individualmente, não houve fundamentação sobre quais condutas do dirigente extrapolaram a esfera de responsabilização da pessoa jurídica, já que não houve transferências para contas pessoais dele. A definição de responsabilidade individual é disposição legal (Lei 8.443/1992, art. 12, I) que não foi seguida, no caso. Nesse sentido, já entendeu esse e. TCU (Acórdão 2062/2014-Plenário, Relator Aroldo Cedraz) .
18.4.	Em momento algum houve individualização da sua conduta, dificultando sua defesa. Requer-se o afastamento da sua responsabilidade, pois não lhe foram imputados dolo ou omissão. Caso isso não seja reconhecido, que seja afastada a revelia.
18.5.	Análise:
18.6.	Para a aplicação da multa do art. 57 da Lei 8.443/1992, não é necessária a demonstração de locupletamento do dirigente, mas apenas da sua participação, mesmo que apenas culposa, na cadeia causal que deu origem ao dano.
18.7.	Ora, como fica claro mediante o exame dos autos, desde a citação, a responsabilidade do recorrente decorre de ter sido culpado, como Diretor do Instituto Via Pública, pelo mau gerenciamento dos recursos federais repassados à entidade por meio do Termo de Parceria 6/2005, que resultou no seu emprego em finalidade desconhecida, devido à falta de implementação integral do objeto avençado e à transferência de grande parte deles para contas bancárias diversas daquela vinculada ao ajuste. Além disso, não foi evidenciada nos autos nenhuma excludente de ilicitude de que pudesse beneficiar-se.
18.8.	Foi conclusivamente demonstrada, portanto, a decisiva participação do recorrente na consumação do dano ao erário de que tratam as presentes contas especiais. Houve, então, no caso, a devida individualização da sua conduta, o que repele a aplicação do Acórdão 2062/2014-Plenário, que tratava de situação em que isso não ocorreu.
19.	A ocorrência de revelia.
19.1.	Alegações (p. 16) :
19.2.	Não há que se falar em ausência de manifestação de Pedro Paulo Branco, pois o recorrente sequer foi intimado para apresentar defesa. Isto porque somente quando da prolação do v. acórdão é que houve a condenação e foram opostos embargos de declaração. Ou seja, a declaração de revelia do recorrente fere os princípios da ampla defesa e do contraditório.
19.3.	Análise:
19.4.	Como se esclarece no voto condutor do acórdão recorrido (peça 41, p. 3) :
22. (...) registre-se que, a despeito de ter sido promovida separadamente a citação solidária da Via Pública - Instituto para o Desenvolvimento da Gestão Pública e das Organizações de Interesse Público (peça 21) e do Sr. Pedro Paulo Martone (peça 22) , somente a referida entidade apresentou alegações de defesa (peça 31) , estando elas subscritas por este responsável na condição de dirigente da Oscip.
23. Nessa situação, deve o Sr. Pedro Paulo ser declarado revel, ressaltando terem sido sopesados em seu favor todos os argumentos por ele apresentados em nome do Instituto Via Pública independentemente da revelia ora apontada.
19.5.	Como se vê, a revelia foi claramente configurada, sem qualquer margem de dúvida, sendo manifesta a improcedência das alegações em questão. Ademais, a declaração de revelia não acarretou prejuízo algum à defesa do diretor ora recorrente.
20.	A observância dos princípios da razoabilidade e da proporcionalidade na aplicação de sanções administrativas.
20.1.	Alegações (p. 16-20) :
20.2.	Eventual atuação punitiva desse Tribunal deve pautar-se pelo princípio da proporcionalidade, intimamente ligado ao princípio da razoabilidade, bem como pela análise das circunstâncias do caso concreto (Introdução às Normas do Direito Brasileiro, arts. 20 e 22; Lei 9.784/1999, art. 2º, parágrafo único, VI) .
20.3.	Deve-se observar o contexto fático ensejador da aplicação de sanção legal. Esta não pode pautar-se por simples liberalidade do Administrador. Tendo em vista o zelo e a qualidade do serviço prestado pelo Instituto Via Pública e a ausência de conduta irregular por parte dos recorrentes, é mais adequado o afastamento de qualquer penalidade.
20.4.	Análise:
20.5.	Em nome dos princípios da razoabilidade e da proporcionalidade, pretendem os recorrentes que as presentes contas sejam julgadas regulares ou regulares com ressalva. No entanto, como visto acima, foram conclusivamente demonstradas nos autos a ocorrência, no caso, de dano ao erário e a participação dos recorrentes nessa irregularidade. À vista disso, não há falar em "zelo" ou "qualidade" no serviço prestado pelo instituto recorrente, nem de "ausência de conduta irregular" dos recorrentes, nem de que as sanções que lhes foram aplicadas teriam sido pautadas por "liberalidade" do Tribunal.
20.6.	Devem ser mantidas, portanto, sem qualquer alteração, as sanções aplicadas pelo acórdão recorrido em decorrência das irregularidades comprovadas nos presentes autos.
CONCLUSÃO
21.	Das análises anteriores, conclui-se que os responsáveis continuam a não comprovar a boa e regular aplicação dos recursos federais transferidos para a execução do Termo de Parceria Funai 6/2005, tendo em vista a inexecução parcial do objeto pactuado e a transferência de grande parte dos referidos recursos para contas bancárias estranhas ao ajuste.
22.	Com base nessa conclusão, propõe-se o conhecimento do recurso interposto para que lhe seja denegado provimento.
PROPOSTA DE ENCAMINHAMENTO
23.	Ante o exposto, submete-se à consideração superior a presente análise do recurso de reconsideração interposto por Via Pública - Instituto para o Desenvolvimento da Gestão Pública e Organizações de Interesse Público e Pedro Paulo Martone Branco, contra o Acórdão 9853/2017-TCU-Segunda Câmara, propondo-se, com fundamento no art. 32, inciso I, e 33, da Lei 8.443/1992 c/c o art. 285, caput e § 1º, do RI/TCU:
a)	conhecer do recurso e, no mérito, negar-lhe provimento;
b)	dar conhecimento aos recorrentes e aos demais interessados da decisão que vier a ser prolatada.'"
	É o relatório.

Ian Aurichio de Mello (452.447/OAB-SP), Kleyton Rogerio Machado Araujo (312539/OAB-SP) e outros, representando Via Pública - Instituto Para o Desenvolvimento da Gestão Pública e Organizações de Interesse Público; Belisário dos Santos Júnior (24726/OAB-SP), Ian Aurichio de Mello (452.447/OAB-SP) e outros, representando Pedro Paulo Martone Branco.

Procuradora-Geral Cristina Machado da Costa e Silva.

TOMADA DE CONTAS ESPECIAL. TERMO DE PARCERIA. INEXECUÇÃO PARCIAL DO OBJETO. IRREGULARIDADE. DÉBITO. MULTA. RECURSO DE RECONSIDERAÇÃO. CONHECIMENTO DO RECURSO. RAZÕES INSUFICIENTES PARA ELIDIR A IRREGULARIDADE. NEGATIVA DE PROVIMENTO. PETIÇÃO. ARGUIÇÃO DE NULIDADE DO JULGAMENTO DO RECURSO DE RECONSIDERAÇÃO POR CERCEAMENTO DE DEFESA, DECORRENTE DE IMPOSSIBILIDADE DE REALIZAÇÃO DE SUSTENTAÇÃO ORAL POR ENVIO TARDIO DO LINK DE ACESSO À SESSÃO TELEPRESENCIAL. EMBARGOS DE DECLARAÇÃO. CONHECIMENTO DA PETIÇÃO. DEFERIMENTO. PERDA DE OBJETO DOS EMBARGOS DE DECLARAÇÃO. REAPRECIAÇÃO DO RECURSO DE RECONSIDERAÇÃO NOS TERMOS DO ACÓRDÃO 939/2022-TCU-2ª CÂMARA. RAZÕES INSUFICIENTES PARA ELIDIR A IRREGULARIDADE. NEGATIVA DE PROVIMENTO.

TOMADA DE CONTAS ESPECIAL (TCE)

Secretaria de Recursos (Serur); Secretaria de Controle Externo de Tomada de Contas Especial (SecexTCE).

Trata-se de reapreciação de recursos de reconsideração objeto do Acórdão 8648/2020-TCU-Segunda Câmara, declarado nulo pelo Acórdão 939/2022-TCU-Segunda Câmara, ante a constatação de cerceamento de defesa pelo impedimento de realização de sustentação oral no julgamento das referidas peças recursais.
2.	O Acórdão 8648/2020-TCU-Segunda Câmara apreciou recursos de reconsideração interpostos por Via Pública - Instituto para o Desenvolvimento da Gestão Pública e Organizações de Interesse Público e Pedro Paulo Martone Branco, na condição de ex-diretor da entidade (peça 62) , contra o Acórdão 9853/2017-TCU-Segunda Câmara (peça 40) , mantido em sede de embargos de declaração pelo Acórdão 8670/2018-TCU-Segunda Câmara (peça 54) e exarado no âmbito de tomada de contas especial instaurada pela Fundação Nacional do Índio - Funai, em desfavor dos recorrentes, os quais foram condenados solidariamente em débito e, individualmente, na multa proporcional, em razão da não comprovação da regular aplicação de recursos federais repassados à entidade por meio do Termo de Parceria 6/2005 (Siafi 544943) (peça 1, p. 80-104 e 106-142) .
3.	Nesta oportunidade, considerando que reproduzi, no relatório que antecede esse voto, o inteiro teor do relatório que compôs o Acórdão 8648/2020-TCU-Segunda Câmara, trago, novamente, à apreciação deste Colegiado, a matéria que foi objeto daquele decisum, in verbis (peça 93) :
"VOTO
	Em exame recursos de reconsideração interpostos por Via Pública - Instituto para o Desenvolvimento da Gestão Pública e Organizações de Interesse Público e Pedro Paulo Martone Branco (peça 62) , contra o Acórdão n.º 9853/2017-TCU-2.ª Câmara (peça 40) , exarado em sede de tomada de contas especial instaurada pela Fundação Nacional do Índio - Funai/MJ, em desfavor dos recorrentes, os quais foram condenados solidariamente em débito e, individualmente, na multa proporcional, em razão da impugnação total de despesas, em decorrência da constatação de irregularidades na execução do Termo de Parceria 6/2005 (peça 77, p. 1-2) 
2.	O termo de parceria, celebrado em 29/12/2005, tinha por objeto: i) o processamento, produção e publicação de seis volumes da revista institucional da Funai (Brasil Indígena) ; ii) a realização pela Funai da Mostra Internacional dos Povos Indígenas do Brasil, na sede da ONU em Nova Iorque; e iii) a elaboração e proposta de projeto a ser apresentado ao Ministério da Cultura, visando ao financiamento da publicação de uma Enciclopédia dos Povos Indígenas do Brasil.
3.	Para essas finalidades, foi orçado, inicialmente, o valor de R$ 430.000,00, a ser repassado pelo parceiro público à Oscip. Posteriormente, por meio da Cláusula Terceira do 2º Termo Aditivo (peça 1, p. 204-212) , esse valor foi acrescido em R$ 90.000,00, elevando-se ao total de R$ 520.000,00. A vigência inicial do ajuste foi estabelecida em um ano desde a data da sua assinatura, isto é, no período de 29/12/2005 a 28/12/2006, tendo sido prorrogada até 28/12/2007 pelo 2º Termo Aditivo. A prestação de contas deveria ser apresentada até 60 dias após o término da vigência, ou seja, até 28/2/2008.
4.	No âmbito deste Tribunal, foi promovida a citação dos responsáveis (peças 23 e 24) em razão da não comprovação da boa e regular aplicação dos recursos repassados por meio do Termo de Parceria 6/2005 e do pagamento de diárias e passagens em desacordo com a jurisprudência dessa Corte de Contas. Após as devidas análises pela unidade técnica e pelo Ministério Público junto a esse Tribunal, foi proferido o Acórdão 9853/2017-TCU-Plenário, por meio do qual foi declarada a revelia de Pedro Paulo Martone Branco e foram julgadas irregulares as presentes contas, tendo sido os responsáveis condenados ao pagamento de débito e da multa prevista no art. 57 da Lei 8.443/1992.
5.	No que respeita aos recursos de reconsideração interpostos pelos responsáveis contra o aludido decisum, merece relevo a alegação do recorrente, Senhor Pedro Paulo Martone Branco, quanto à falta de individualização de sua conduta e sua culpabilidade, o que teria inviabilizado sua defesa, motivo por que requer o afastamento da sua responsabilidade, considerando que não lhe foram imputadas condutas dolosas ou omissivas (peça 62, p. 14-15) .
6.	A Secretaria de Recursos (Serur) , ao analisar o feito, concluiu que os responsáveis continuam a não comprovar a boa e regular aplicação dos recursos federais transferidos para a execução do Termo de Parceria Funai 6/2005, tendo em vista a inexecução parcial do objeto pactuado e a transferência de grande parte dos referidos recursos para contas bancárias estranhas ao ajuste. Motivo pelo qual propõe o conhecimento dos recursos interpostos para no mérito negar-lhes provimento, o que foi acompanhado pelo Ministério Público junto a este Tribunal (MPjTCU) . 
7.	No tocante à admissibilidade das peças recursais em apreço, entendo que devem ser conhecidas, uma vez que preenchem os pressupostos constantes dos artigos 32, inciso I, e 33 da Lei 8.443/1992, c/c o artigo 285 do RI/TCU.
8. 	No mérito, manifesto concordância com a proposta apresentada pela Serur, avalizada pelo MPjTCU, e cujos fundamentos incorporo a estas razões de decidir, no sentido de negar provimento aos recursos, mantendo-se inalterado o acórdão recorrido, sem prejuízo das considerações a seguir.
9.	Para tanto, lanço, primeiro, mão do seguinte trecho da análise do Parquet, o qual endosso, no sentido de que "ao desviar recursos para contas diversas da conta específica da avença e deixar de executar integralmente o seu objeto, o recorrente transgrediu normas expressas do termo acordado, da Administração e da lei, fazendo recair contra si a presunção de culpa "contra legem" ou "in re ipsa". Essa, aliás, a pacífica jurisprudência deste Tribunal (v.g. Acórdãos n.ºs 1.882/2018-TCU-2.ª Câmara, rel. Min. Augusto Nardes; 627/2018-TCU-Plenário, rel. Min. Marcos Bemquerer; 2.665/2017-TCU-Plenário, rel. Min. Ana Arraes; 119/2018-TCU-2.ª Câmara, rel. Min. Ana Arraes; 13.435/2019-TCU-1.ª Câmara, rel. Min. Raimundo Carreiro; e 4.770/2011-TCU-2.ª Câmara, rel. Min. Ubiratan Aguiar) ". 
10.	Assim, na mesma linha manifestada pela Procuradoria desse Tribunal, diante dessa presunção de culpa, caberia ao recorrente não só o ônus de comprovar a eventual correção dos seus atos como, na impossibilidade de o fazer, demonstrar que teria agido sem culpa, ônus do qual o mesmo não se desincumbiu.
11.	No que se refere à aplicação da multa, acompanho a unidade técnico na análise da questão da alegada ausência de dolo e de má-fé do recorrente, quando afirma que "para a aplicação da multa do art. 57 da Lei 8.443/1992, não é necessária a demonstração de locupletamento do dirigente, mas apenas da sua participação, mesmo que apenas culposa, na cadeia causal que deu origem ao dano". 
12.	Nessas condições, a deliberação recorrida não merece reparo tendo em vista que a conduta indevida do recorrente ficou bem demonstrada nos autos e as alegações recursais apresentadas por ele não foram capazes de elidi-la. Ademais, vejo que a pena aplicada ao recorrente guarda compatibilidade com a gravidade da infração cometida por ele, aliada à materialidade dos recursos envolvidos." 
4.	Feitas essas considerações, entendo que se deve conhecer e negar provimento aos presentes recursos, mantendo-se inalterado o Acórdão 9853/2017-TCU-Segunda Câmara, pelos mesmos fundamentos que apresentei anteriormente, no voto condutor do Acórdão 8648/2020-TCU-Segunda Câmara, acima transcritos.
	Ante o exposto, voto por que o Tribunal adote o Acórdão que ora submeto à deliberação deste Colegiado.
TCU, Sala das Sessões, em 31 de maio de 2022.
Ministro JOÃO AUGUSTO RIBEIRO NARDES 
Relator